臺灣高等法院臺南分院民事判決　100年度上字第30號
上　訴　人　黃李粉
　　　　　　黃全利
共　　　同
訴訟代理人　林春發　律師
被　上訴人　黃秀華
訴訟代理人　林琦勝　律師
　　　　　　嚴庚辰　律師
上列當事人間請求返還代墊款事件，上訴人對於中華民國99年11
月30日臺灣嘉義地方法院第一審判決（99年度訴字第378號）提
起上訴，本院於100年7月5日言詞辯論終結，判決如下：
    主      文
上訴駁回。
第二審訴訟費用由上訴人連帶負擔。
    事實及理由
一、被上訴人主張：上訴人之被繼承人黃銘生前欲出售其所有
    坐落嘉義縣水上鄉○○段624號土地（下稱系爭土地）及其
    上未保存登記建物，囑上訴人黃全利代尋買主，經被上訴人
    之受託人陳長春與黃全利接洽後，被上訴人與黃銘簽訂買
    賣契約，惟於代書辦理系爭土地之移轉登記手續時，查知黃
    銘有數筆罰鍰及稅金未繳，無法順利辦理移轉登記，被上
    訴人乃於95年6月間代繳上開罰鍰及稅金共計新台幣（下同
    ）4,229,946元，嗣黃銘驟然去世，上訴人為其繼承人，
    伊為黃銘代繳上開罰鍰及稅金，係有利於黃銘且不違反
    黃銘可得推知之意思，黃銘亦屬無法律上原因受有上開
    利益，依民法第176條第1項或第179條規定，應返還上開伊
    所墊付之款項，爰依無因管理或不當得利與繼承之法律關係
    ，請求被上訴人連帶給付4,229,946元，並加給自99年6月22
    日（起訴狀繕本送達翌日）起至清償日止，按年息5%計算之
    法定遲延利息等語【原審為被上訴人全部勝訴之判決，上訴
    人不服提起上訴，聲明：原判決廢棄，被上訴人在第一審之
    訴駁回。被上訴人則求為判決如主文】。
二、上訴人則以：被上訴人與黃銘就系爭土地買賣，已約定本
    件稅金及罰鍰4,229,946元均由被上訴人負擔，且稅捐核課
    期間為五年，被上訴人代繳稅捐及罰款未必有利於黃銘，
    自不構成不當得利或無因管理。伊否認被上訴人所提「買賣
    付款明細」之真正，兩造另案訴請遷讓房屋事件，原審法院
    98年度訴字第368號民事確定判決認定：『本件原告（即被
    上訴人）決定承買時，買賣雙方既有不包括系爭房屋（指嘉
    義縣水上鄉寬士村崎子頭24之5號未保存登記房屋）及其坐
    落土地70坪部分之意思合致……自難認兩造間就系爭房屋及
    其坐落土地70坪部分有買賣關係存在』，足見該確定判決並
    未認定被上訴人所提「買賣付款明細」是否為真正，乃原判
    決竟認該付款明細之真正於兩造間已有爭點效之適用，自有
    違誤。另本件房地出售總價為16,808,442元，被上訴人在上
    開確定判決中提出其自行編列之買賣付款明細，依該付款明
    細第六點之記載，被上訴人既已列出「代付稅金4,229,946
    元」，足見被上訴人已主張本件稅金4,229,946元係屬買賣
    價金之一部分，是縱認本件稅金及罰鍰應由上訴人負擔，上
    訴人亦得主張與系爭土地之買賣價金相抵銷，被上訴人請求
    仍屬無理由等語，資為抗辯。
三、下列事實為兩造所不爭，並經本院依職權調取原審99年度訴
    字第368號民事案件全卷查明無訛，復有繼承系統表、財政
    部台灣省南區國稅局經收滯納罰鍰案件提供票據繳款收據、
    稅額繳款書在卷可參，應堪信為真實：
  （一）系爭土地原所有權人黃銘曾以系爭土地向訴外人蔡竺
        憲抵押借款，並由蔡竺憲保管土地所有權狀，嗣因黃銘
        無法清償該借款，遭蔡竺憲向原審法院聲請拍賣系爭
        土地，黃銘遂交由其子即上訴人黃全利處理系爭土地
        及其抵押債務之事，系爭土地經執行法院查封拍賣，經
        數次拍賣均未拍定，蔡竺憲本欲向法院聲明承受，因被
        上訴人透過訴外人陳長春、陳永章及賴建龍介紹，向上
        訴人黃全利表達購買意願，遂於蔡竺憲聲明承受系爭土
        地前，商談買賣事宜並達成共識，由被上訴人代黃銘
        清償對於蔡竺憲之債務，改由被上訴人承買系爭土地，
        黃銘於95年7月8日死亡後，系爭土地即由上訴人黃李
        粉繼承，嗣再以買賣為原因移轉登記為被上訴人所有。
  （二）系爭土地買賣，其辦理移轉過戶予被上訴人之相關資料
        ，均係由黃全利所提供。
  （三）上訴人之被繼承人黃銘生前積欠罰鍰及稅金金額共計
        4,229,946元，由被上訴人於95年6月2日及95年6月16日
        代繳完畢，黃銘嗣於95年7月8日死亡後，由上訴人黃
        李粉、黃全利繼承，其餘繼承人皆拋棄繼承。
  （四）系爭土地買賣締約時，有關買賣價金係約定依照土地坪
        數計算單坪價，被上訴人及出面處理之黃全利、賴建龍
        ，於締約當時均不知系爭土地有上開欠稅、罰款之存在
        。
  （五）系爭土地上有嘉義縣水上鄉寬士村10鄰崎子頭24之5號
        、24之19號及未有門牌號碼之房屋，除嘉義縣水上鄉寬
        士村10鄰崎子頭24之5號房屋現由上訴人占有外，其餘
        房屋，現均由被上訴人占有。
四、茲被上訴人主張：伊代上訴人之被繼承人黃銘繳納罰鍰及
    稅金4,229,946元，構成無因管理或不當得利，上訴人應負
    返還之責等情，既為上訴人所否認，並以前揭情詞置辯，則
    本件自應審究：被上訴人與黃銘就系爭土地之買賣，有無
    約定本件稅金及罰鍰4,229,946元均由被上訴人負擔？黃銘
    經被上訴人代繳上開稅捐及罰款，是否構成不當得利或無
    因管理？上訴人是否應償還該不當得利或管理費用？被上訴
    人有無付清購買系爭土地之買價？經查：
  （一）被上訴人與黃銘就系爭土地之買賣，有無約定本件稅
        金及罰鍰4,229,946元均由被上訴人負擔？
       1、上訴人雖辯稱：被上訴人與黃銘就系爭土地之買賣
          ，已約定本件稅款及罰鍰4,229,946元均由被上訴人
          負擔云云。然此為被上訴人所否認，上訴人就此又始
          終未能提出確切之證據以實其說，所辯已難採信。
       2、況依兩造不爭執事項(四)，系爭土地買賣於締約時，被
          上訴人及代為出面處理之黃全利、賴建龍，既均不知
          系爭土地有上開欠稅、罰款之存在，則於締約時，又
          怎有可能約定本件稅款及罰鍰4,229,946元均由被上
          訴人負擔？再參酌證人劉映雪（負責辦理系爭土地移
          轉登記事宜之土地代書）於原審亦到庭證稱：「（問
          ：如何知道有這些稅款之存在？）因在辦理過戶時，
          稅法有規定如有欠稅的話，不能作買賣移轉，而且在
          辦理過戶時稅捐單位會做一個清查動作」、「（問：
          ……該筆稅金是否與嘉義縣水上鄉○○段624號土地
          有關？）有，這是國稅局與稅捐單位所清查出來的欠
          稅，這一筆是欠贈與稅……是當初要做嘉義縣水上鄉
          ○○段624號土地移轉時，在報增值稅時，才清查出
          來的，這筆贈與稅沒有繳交的話，就不能辦理過戶」
          、「（問：在事務所洽談時，知不知道有這些欠稅？
          ）不知道……」、「（問：當初買賣時，價金如何約
          定？）……他們在我事務所裡面討論的結果，是原告
          先拿出800萬元給債權人撤封，這筆錢就由債權人收
          走了，等於是這筆土地款的價金。422萬餘元的這筆
          稅金，當時沒有包括在內……我可以確定這筆422萬
          餘元的稅款當時沒有包括在價金裡面」、「（問：當
          初買賣雙方有無約定，原告必須為黃銘繳清所有的
          欠稅，而這些欠稅是包括在買賣價金裡面？）沒有約
          定，因為這些稅款當初雙方根本不知道」等語綦詳（
          見原審卷62～64頁），被上訴人主張：伊與黃銘就
          系爭土地之買賣，並未約定本件稅金及罰鍰4,229,94
          6元應由被上訴人負擔，伊係為黃銘代繳上開稅金
          及罰鍰等語，應堪採信。上訴人辯稱：被上訴人與黃
          銘就系爭土地之買賣，已約定上開稅款及罰鍰均由
          被上訴人負擔云云，委無足採。
       3、上訴人雖另辯稱：依據被上訴人所提買賣付款明細第
          六點之內容，既已列出代付稅金4,229,946元，足見
          被上訴人已同意將本件稅金4,229,946元列為買賣價
          金之一部分云云。惟查：此為被上訴人所堅決否認，
          而經原審訊問證人即該付款明細之撰寫者劉映雪，到
          庭證稱：「（問：買賣付款明細第六點列有代付稅金
          新台幣4,229,946元，你是把這些錢列為買方之價金
          的一部份否？）這份是96年1月23日才整理買方在這
          個過程中所發出去的款項，作一個整理，他並不是一
          個買賣契約書……買方是當作價金的一部份，是代付
          、墊付」、「（問：……到底這筆錢是甚麼性質？）
          是代付，沒有包括在當初要購買土地的錢裡面」、「
          （問：這份買賣付款明細，為何將這筆錢列進去？）
          這個明細只是要作為開始買賣到一個段落，買方付出
          了多少錢的一個明細」等語（見原審卷65頁），依其
          證詞可知，上開買賣付款明細為買賣移轉過程告一段
          落後所製作，其目的係在整理買方於買賣移轉過程中
          已花費之款項，上訴人將買賣移轉告一段落後所製作
          之帳款明細，強解為係買賣雙方當初約定之內容云云
          ，所辯自非可採。
  （二）黃銘經被上訴人代繳上開稅捐及罰款，是否構成不當
        得利或無因管理？上訴人是否應償還該不當得利或管理
        費用？
       1、按「管理事務，利於本人，並不違反本人明示或可得
          推知之意思者，管理人為本人支出必要或有益之費用
          ，或負擔債務，或受損害時，得請求本人償還其費用
          及自支出時起之利息，或清償其所負擔之債務，或賠
          償其損害」、「第174條第2項規定之情形，管理人管
          理事務，雖違反本人之意思，仍有前項之請求權」，
          民法第176條第1、2項分別定有明文；又「前項之規
          定，如其管理係為本人盡公益上之義務，或為其履行
          法定扶養義務，或本人之意思違反公共秩序善良風俗
          者，不適用之」，亦為同法第174條第2項所明定。依
          上規定可知，管理人如係為本人盡公益上之義務，縱
          其管理事務違反本人之意思，仍得請求本人償還其費
          用及自支出時起之利息，或清償其所負擔之債務，或
          賠償其損害。次按「無因管理之管理人，係為本人盡
          公益上之義務，或為其履行法定扶養義務，其管理雖
          違反本人之意思，仍有民法第176條第1項規定之費用
          償還、債務清償及損害賠償請求權，同條第2項定有
          明文，本件上訴人墊款為被上訴人繳納土地增值稅，
          係為被上訴人盡公益上之義務，其管理在客觀上難謂
          對於被上訴人不利，縱違反被上訴人之意思，依上說
          明，上訴人亦得就其墊款請求被上訴人償還」（最高
          法院79年度台上字第1204號判決參照）。
       2、本件稅金及罰鍰4,229,946元既係黃銘所應履行之
          公法上義務，被上訴人又係為黃銘代繳上開稅金及
          罰鍰，已如前述，則被上訴人墊款為黃銘繳納上開
          稅金及罰鍰，即屬為黃銘盡公益上之義務，依上說
          明，無論其管理事務有無違反黃銘之意思或是否有
          利於黃銘，均得請求黃銘償還其費用。
       3、上訴人為黃銘之繼承人，為兩造所不爭（見兩造不
          爭執事項(三)），依民法第1153條第1項規定，繼承人
          對於被繼承人之債務，負連帶責任，則被上訴人依據
          無因管理與繼承之法律關係，請求被上訴人連帶償還
          上開稅金及罰鍰4,229,946元，自屬有理由。
  （三）上訴人雖又辯稱：被上訴人並未給付購買系爭土地之買
        賣價款16,808,442元，伊得主張以上開買賣價款與本件
        代繳稅金及罰鍰4,229,946元相抵銷云云，惟此為被上
        訴人所堅決否認，經查：
       1、被上訴人主張：伊為購買系爭土地，至少已支付如原
          審卷32頁「買賣付款明細」一至四項所示款項，即支
          付蔡竺憲債權850萬元、支付台北處理費500萬元、支
          付蘇俊雄等搬遷費18萬元、支付林正杰等搬遷費400
          萬元（以上共計1768萬元）等語，業經上訴人黃全利
          於原審法院98年度訴字第368號遷讓房屋事件中，明
          白承認確有支付林正杰搬遷費400萬元、蘇俊雄搬遷
          費18萬元在卷，此業據本院調閱該案卷查明屬實（見
          該案卷(二)20頁），並據證人即協助處理系爭土地過戶
          事宜之陳長春於該案中到庭證稱：「（問：到底本件
          買賣契約價金多少？）土地一坪賣22,300元，還要一
          起算陸陸續續處理的金額，黃秀華有幫忙處理蔡竺憲
          的抵押借款，旁邊還有一個林正杰住，蔡竺憲那筆要
          花費八、九百萬元，另外出了500萬元是我叫朋友幫
          忙處理蔡竺憲的事，占用的人花了400萬元，另外一
          個作海產的人花了28萬元……」等語（見該案卷(一)13
          6～137頁），復於本院到庭證稱：「（問：買賣付款
          明細第二項台北處理費500萬元的部分，你有無參與
          ？）我有參與，台北洪福助說他有辦法來處理，處理
          完畢後，洪福助說要收500萬元處理費，所以就給洪
          福助500萬元」、「（問：黃秀華有無拿出500萬元的
          處理費？）有的，這500萬元是黃秀華出的」、「（
          問：是你交給洪福助，或者你女兒交給洪福助？）我
          和我女兒一起把錢領出來，然後交給洪福助」、「（
          問：你和你女兒總共交給洪福助多少錢？）500萬元
          」、「（問：你拿500萬元出來，是交給洪福助，還
          是交給洪福助身邊的人？）是交給洪福助身邊的人，
          但是洪福助亦有在場，他都知道有交錢500萬元這件
          事情」、「（問：這500萬元，黃全利有無同意要出
          錢？）要叫人來處理時，我有先問過黃全利，黃全利
          有同意，後來我才去找洪福助來處理，我也有再問過
          黃全利，黃全利有同意」、「（問：這500萬元，有
          無說要當作價款的一部份？）有的」、「（問：〔提
          示〕原審卷第32頁付款明細表，其中第三項，付蘇俊
          雄等搬遷費新台幣18萬元，這筆錢，黃全利知道嗎？
          ）黃全利知道」、「（問：是否黃全利所同意？）黃
          全利同意」、「（問：是否也是作為買賣價金的一部
          份？）是的」等語（見本院卷52～54頁），復據協助
          處理系爭土地過戶事宜之證人賴建龍於該案中到庭證
          稱：「（問：台北處理費500萬元，你知道？）原本
          債權人不讓渡，陳長春有委託人去說，我知道有付錢
          ，但不知道付多少金額」、「（問：你簽名於這張書
          面是何意思？）我只知道有付錢500萬元」等語（見
          該案卷(二)16頁），及協助處理系爭土地過戶事宜之證
          人洪福助於該案中到庭證稱：「（問：是否有參與
          本件土地調解或和解事宜？）陳長春說有人要買這塊
          地，要我幫忙處理協調，我都是與陳長春接觸，陳長
          春說他們要向地主買，沒有提到蔡竺憲，事情都是他
          們去處理，什麼事情我也不清楚，我也沒有收錢，50
          0萬元是介紹別人收的」、「（問：台北處理費500萬
          元給誰？）給我的朋友俊智（台語音譯），本名我不
          知道，陳長春拜託我，我去幫忙處理拿回土地……」
          等語（見該案卷(二)49頁），及證人即抵押權人蔡竺憲
          於該案中到庭證稱：「（問：系爭拍賣是黃銘欠款
          ？特拍時，你想要承受？）是黃銘欠款，特拍時，
          我想要承受，黃全利兄弟有來找我，並說70坪保留，
          我說好，後來有自稱是黃全利的親戚，後來以850萬
          元成交……」、「（問：沒有經過強制執行程序，你
          與黃全利債權債務如何處理？）我承受回來，我再賣
          回給黃全利，本來已經可以過戶到我名下，他們與我
          就到代書那裡，當場交付850萬元給我，讓他們過戶
          ，經過法院拍賣就沒有債權債務關係了」等語綦詳（
          見該案卷(二)56頁）。經核上訴人黃全利、證人陳長春
          、賴建龍、洪福助、蔡竺憲上開證述內容悉相吻合，
          復與原審卷32頁「買賣付款明細」一至四項所載內容
          相符，被上訴人此部分之主張，應堪信為真實。
       2、上訴人主張系爭土地之出售總價為16,808,442元，惟
          被上訴人為購買系爭土地，至少已付款1768萬元，已
          詳如前述，顯已逾越上訴人主張被上訴人依系爭土地
          買賣契約所應支付之價金，則上訴人空言否認被上訴
          人已給付購買系爭土地之買賣價款，自難憑採。
       3、況依兩造不爭執事項(一)、(二)，系爭土地於95年7月8日
          黃銘死亡後，既係由上訴人黃李粉辦理繼承登記，
          嗣再以買賣為原因移轉登記為被上訴人所有，且系爭
          土地辦理移轉過戶予被上訴人之相關資料，均係由黃
          全利提供，衡諸一般交易常情，被上訴人苟未付清買
          賣價金，上訴人又怎會願意提供辦理系爭土地過戶所
          需資料，憑以辦理系爭土地之移轉過戶手續？上訴人
          此部分之抵銷抗辯，自非可採。
  （四）末按給付有確定期限者，債務人自期限屆滿時起，負遲
        延責任，給付無確定期限者，債務人於債權人得請求給
        付時，經其催告而未為給付，自受催告時起，負遲延責
        任，其經債權人起訴，或依督促程式送達支付命令，與
        催告有同一之效力，民法第229條第1、2項分別定有明
        文。又遲延之債務，以支付金錢為標的者，債權人得請
        求依法定利率計算之遲延利息，但約定利率較高者，仍
        從其約定利率；應付利息之債務，其利率未經約定，亦
        無法律可據者，週年利率為百分之五，亦為同法第233
        條第1項及第203條所明定。本件被上訴人請求上訴人連
        帶給付之金額，並未定有給付之期限，則其請求加給自
        起訴狀繕本送達翌日即99年6月22日起至清償日止，按
        年息5%計算之法定遲延利息，自屬有理由。
五、從而，被上訴人依據無因管理與繼承之法律關係，請求被上
    訴人連帶給付4,229,946元，並加給自99年6月22日起至清償
    日止，按年息5%計算之法定遲延利息，為有理由，應予准許
    。原審准被上訴人之請求，判命上訴人如數連帶給付，並依
    兩造之聲請，分別酌定相當擔保金額宣告假執行及免假執行
    ，經核於法並無不合。上訴意旨指摘原判決不當，求予廢棄
    改判，為無理由，應駁回上訴。
六、本件事證已臻明確，兩造其餘主張及攻擊或防禦方法並所提
    舉證資料，經本院斟酌後，認均不生影響本院所為上開論斷
    ，自無再予逐一審論之必要，併此敘明。
七、據上論結，本件上訴為無理由，依民事訴訟法第449條第1項
    、第85條第2項，判決如主文。
中    華    民    國   100    年    7     月    19    日
                  民事第四庭    審判長法  官  吳上康
                                      法  官  陳珍如
                                      法  官  王金龍
上為正本係照原本作成。
如不服本判決，應於收受送達後20日內向本院提出上訴書狀，其
未表明上訴理由者，應於提出上訴後20日內向本院補提出理由書
狀（均須按他造當事人之人數附繕本）上訴時應提出委任律師或
具有律師資格之人之委任狀；委任有律師資格者，另應附具律師
資格證書及釋明委任人與受任人有民事訴訟法第466條之1第1項
但書或第2項（詳附註）所定關係之釋明文書影本。如委任律師
提起上訴者，應一併繳納上訴審裁判費。
中    華    民    國   100    年    7     月    26    日
                                      書記官  李梅菊
【附註】
民事訴訟法第466條之1：
(1)對於第二審判決上訴，上訴人應委任律師為訴訟代理人。但上
  訴人或其法定代理人具有律師資格者，不在此限。
(2)上訴人之配偶、三親等內之血親、二親等內之姻親，或上訴人
  為法人、中央或地方機關時，其所屬專任人員具有律師資格並
  經法院認為適當者，亦得為第三審訴訟代理人。
民事訴訟法第466條之2第1項：
  上訴人無資力委任訴訟代理人者，得依訴訟救助之規定，聲請
  第三審法院為之選任律師為其訴訟代理人。